【裁判字號】    98,交聲,87
【裁判日期】    980630
【裁判案由】    違反道路交通管理處罰條例聲明異議
【裁判全文】
臺灣雲林地方法院交通事件裁定          98年度交聲字第87號
移送機關即
原處分機關  交通部公路總局嘉義區監理所
異  議  人
即受處分人  丙○○
上列異議人即受處分人因違反道路交通管理處罰條例案件，對於
交通部公路總局嘉義區監理所98年4 月29日所為之嘉監裁字第裁
70-KAI044869號、第70-KAI044870號裁決處分（原舉發案號分別
為：雲林縣警察局98年3 月23日雲警交字第KAI044869 號、KAI0
44870 號），聲明異議，本院裁定如下：
    主  文
原處分撤銷。
丙○○不罰。
    理  由
一、原處分意旨略以：異議人即受處分人丙○○所有之車牌號碼
    3HY-082 號重型機車（下稱本案機車），於民國98年3 月23
    日下午2 時27分許，行經雲林縣北港鎮○○路與文化路口處
    ，為雲林縣警察局北港派出所警員以當時本案機車駕駛人有
    ：(一)「騎機車未戴安全帽」，(二)「闖紅燈」（由中正路紅燈
    左轉往文化路），(三)「經警方示意停車受檢，拒絕停車接受
    稽查而逃逸」等三項違規行為，逕行開單舉發，嗣經原處分
    機關以異議人違規事實明確，違反道路交通管理處罰條例第
    31條第6 項、第53條第1 項、第60條第1 項及第63條第1 項
    第1 、3 款等規定，分別裁處異議人罰鍰新臺幣（下同）50
    0 元、1,800 元、3,000 元，合計共5,300 元，並合計記違
    規點數4 點。
二、聲明異議意旨略以：警員舉發本案違規當日即98年3 月23日
    下午2 時27分許，異議人並未騎乘本案機車經過上開路口，
    而機車平日未借他人使用，亦無失竊紀錄，莫名其妙接獲上
    開舉發2 件違規單，上面註明「男生騎」，且無其他相關資
    料證明違規之情，異議人疑為警員看錯，為此聲明異議，請
    求撤銷原處分等語。
三、按機器腳踏車駕駛人或附載座人未依規定戴安全帽者，處駕
    駛人500 元罰鍰；汽車駕駛人，行經有燈光號誌管制之交岔
    路口闖紅燈者，處1,800 元以上5,400 元以下罰鍰；汽車駕
    駛人，駕駛汽車有違反本條例之行為，經交通勤務警察或依
    法令執行交通稽查任務人員制止時，不聽制止或拒絕停車接
    受稽查而逃逸者，除按各該條規定處罰外，處3,000 元以上
    6,000 元以下罰鍰；又汽車駕駛人有違反處罰條例第53條、
    第60條第1 項之情形時，除依原條款處罰鍰外，並分別記違
    規點數3 點、1 點。道路交通管理處罰條例第31條第6 項、
    第53條第1 項、第60條第1 項、第63條第1 項第1 、3 款分
    別定有明文。
四、本院之判斷：
(一)、「依本條例規定逕行舉發或同時併處罰其他人之案件，推定
    受逕行舉發人或該其他人有過失。」「第一項逕行舉發，應
    記明車輛牌照號碼、車型等可資辨明之資料，以汽車所有人
    為被通知人製單舉發。」道路交通管理處罰條例第85條第4
    項、第7 條之2 第3 項分別定有明文。是依本條例逕行舉發
    之案件，推定受舉發人即車輛所有人具有過失，然仍以舉發
    員警記明車輛牌照號碼、車型等可資辨明之資料，足認違規
    車輛確為受舉發人所有之車輛，為其推定過失之前提要件，
    蓋逕行舉發之案件，果若徒憑舉發單位之記憶或單項特徵逕
    為舉發，誤判車輛、車號等特徵之風險甚高，亦存在車輛所
    有人與駕駛人根本無涉之情形，裁罰機關尤應慎重為之，以
    確保行政罰之正確行使。
(二)、原處分機關認異議人有上開違規行為，無非以雲林縣警察局
    北港分局98年4 月21日雲警港交裁字第0980004397號函為其
    證明（下稱北港分局函），又該函意旨略為：駕駛人騎乘本
    案機車，於上開時地，因騎乘機車未戴安全帽及闖紅燈，經
    執勤員警當場鳴笛並以指揮棒示警攔停，惟駕駛人未依警指
    示反而加速逃逸，執勤員警遂記下該違規車號、「車種」、
    「顏色」，經查詢車籍資料詳加核對無誤後，始依法逕行舉
    發車主有上開違規事項云云。然查：證人甲○○即本案舉發
    員警到庭證稱：我於98年3 月23日下午2 時，與乙○○員警
    一起在北港鎮○○路郵局前執行勤務；本案是我舉發，我與
    乙○○同時發現違規車輛闖紅燈，違規人的車輛「很快」從
    我面前經過，我就立刻注意他的車牌，我們舉發單裡放有便
    紙，我看到車牌是3HY-082 號就馬上登記起來，時間、地點
    及車號均登記在紙上，填完單以後「就撕掉了」；舉發單駕
    駛人欄登載「男生騎」字樣是我寫的，因為我面對面目睹到
    的是「男生」，而且未戴安全帽，距離很近，他從我面前過
    去約2 公尺，中間無障礙物，乙○○在我對面，我攔停時他
    有走幾步出來，他有用手攔停，有吹哨子；駕駛人並非在庭
    的丙○○；當時違規機車的型式，「不太記得」等語（參本
    院卷第26至27頁反面）。又證人乙○○即另1 名舉發員警於
    本院調查時證稱：我於98年3 月23日下午2 時，與甲○○一
    起在北港鎮○○路執行勤務，上開2 件舉發單是甲○○舉發
    ，舉發時我也在場，但我沒有參與攔停，因為甲○○負責攔
    查北向南的車子，我是攔查南向北的車子；甲○○發現機車
    有違規行為，而我是到他攔查的時候，才看到駕駛人沒有戴
    安全帽，我沒參與攔停，因為我在對向車道看到，要過來不
    及，而且路上有車子；當時我目視看到違規車輛是重型機車
    、「白色」、「機車有花紋」，不是完全白色，我距離違規
    人約1 個馬路寬，2 個車道，約7 公尺；我有看清楚車牌號
    碼，但「沒有立刻抄寫下來」，回去派出所後也「沒有再做
    抄寫或記載」的動作，今日要來作證「才再看一下」舉發單
    的車牌號碼等語（參本院卷第28至30頁）。由上可知，證人
    甲○○目睹本案違規車輛，僅登載時間、地點及車號，另於
    舉發單駕駛人欄註記「男生騎」，未另行登記本案違規車輛
    之車型、顏色等可資辨明之資料，復經本院詢問上開資料時
    ，均不能憶起，可見證人甲○○之舉發，只登記車牌號碼，
    未對車型等可資識別之資料另為紀錄，已悖於前揭逕行舉發
    之程序，反而可見「為女性」之異議人並非員警當時所目睹
    之男性違規駕駛人。再者，證人乙○○雖指出違規車輛為白
    色、有花紋等特徵，然而，本案機車之顏色為「銀色」、「
    無花紋」等情，有本案機車照片2 張、行車執照影本1 紙在
    卷可明（參本院卷第35至36頁），足見證人乙○○之指證，
    與事實相反。再者，本案員警舉發之依據係以其目睹違規車
    輛車號為本案機車之車號，然而，違規車輛闖越紅燈，復經
    警攔停後仍加速逃逸，如此電光火石之間，證人2 人是否可
    以清楚認明違規機車之車牌號碼，已非無疑，至於證人甲○○雖堅證目睹之車號確為本案機車之車號，復登記於其所攜
    帶之便條紙上，惟該記載之便條紙卻於其製單完畢後已「撕
    掉」作廢，無法於本院調查時所提出，而證人乙○○雖堅指
    有目睹、記下車牌號碼，但其卻未為登載、抄存，遲至本院
    審理時始再看一下舉發單回復記憶，是證人2 人於本院調查
    時之證述，是否仍可清楚無誤地指證，顯有疑問。況且，現
    今持用偽造、變造車牌之案例層出不窮，自難僅憑車號即逕
    予認定違規之車輛，應再參酌車輛之其他特徵，以增強其確
    信度，惟本案舉發員警徒憑所目睹之車號逕行舉發，顯然已
    悖於前揭逕行舉發之規定，本院實難憑此認定本案機車確為
    員警當時目睹之違規車輛。由上所陳，北港分局函稱執勤員
    警遂記下該違規車號、「車種」、「顏色」，經查詢車籍資
    料詳加核對無誤後云云，與舉發員警之證詞均有所出入，顯
    屬無稽之詞，原處分機關竟以之作為裁罰依據，顯有不當。
五、綜上所述，原處分機關爰引道路交通管理處罰條例第53條第
    1 項、第60條第1 項、第31條第6 項規定處罰異議人，然不
    能證明違規當時之車輛確為本案機車，自不得遽以裁罰異議
    人即本案機車所有人。原處分未予詳查，遽予裁罰，尚有未
    洽，本件異議為有理由，自應由本院將原裁決處分予以撤銷
    ，並另為異議人不罰之諭知，以資適法。
六、據上論斷，應依道路交通管理處罰條例第87條第2 項、道路
    交通案件處理辦法第20條但書，裁定如主文。
中    華    民    國    98    年    6     月    30    日
                  交通法庭  法  官  藍家偉
以上正本證明與原本無異。
如不服本裁定，應於裁定送達後5 日內向本院提出抗告狀（須附
繕本）。
                            書記官  王雪招
中    華    民    國    98    年    6     月    30    日


司法院資訊處製作；財團法人民間司法改革基金會備份。
